【裁判字號】    89,上易,2083
【裁判日期】    900212
【裁判案由】    詐欺
【裁判全文】
臺灣高等法院臺南分院刑事判決              八十九年度上易字第二八三號 Ｇ
      上  訴  人
      即自訴人    甲  ○  ○
      被      告  丙  ○  ○
右上訴人因被告詐欺案件，不服臺灣臺南地方法院八十九年度自字第一九○號，中華
民國八十九年十月十一日第一審判決，提起上訴，本院判決如左：
      主      文
上訴駁回。
      理      由
一、自訴意旨略以：被告丙○○為保險業務員，曾因招攬自訴人投保而與自訴人認識
    。民國（下同）八十八年三月初，被告由伊夫婿即另一被告乙○○陪同，向案外
    人祝隆道借錢，祝以一時手頭不便婉拒，旋而轉向自訴人借貸。被告為順利借到
    錢，乃向自訴人稱：伊有參加一組互助會，尚屬活會，請自訴人先以保險單向公
    司借款，日後標到會後，再為償還云云。自訴人不虞有詐，乃於八十八年三月三
    十日，將貸款所需證件交給自訴人夫婿陳松河，由乙○○開車，載丙○○、陳松
    河、祝隆道一同前往位於台南市○○路之新光人壽行政大樓辦理保單質押借款，
    借得款項二十二萬元，將其中十五萬元交付被告夫婦，用以償還公司。詎被告等
    借得款項後，先以沒標到會無法還錢為藉口，一再拖欠，嗣經自訴人查證，始知
    被告八十八年三月並無參加互助會，自然無活會可標，被告上開標會後還錢之說
    ，純為誘使自訴人陷於錯誤而出借款項之藉口，至此，自訴人方知受騙。核被告
    二人所為，顯有施用詐術使人陷於錯誤而交付財物之犯行，應已觸犯刑法第三百
    三十九條第一項之詐欺取財罪云云。
二、按犯罪事實應依證據認定之，無證據不得推定其犯罪事實；又不能證明被告犯罪
    者，應諭知無罪之判決，刑事訴訟法第一百五十四條、第三百零一條第一項分別
    定有明文。法院如未能發現相當證據或證據不足以證明，自不能以推測或擬制之
    方法以為裁判基礎（參照同院四十年台上字第八六號判例）。是以法院認定不利
    被告之事實，須依積極證據；苟積極證據不足為不利被告事實之認定時，即應為
    有利於被告之認定，更不必有何有利之證據（參照同院三十年上字第八一六號判
    例）。而告訴人之告訴，係以使被告受刑事訴追為目的，是其陳述是否與事實相
    符，仍應調查其他證據以資審認（參照同院五十二年台上字第一三００號判例）
    。次按刑法第三百三十九條第一項之詐欺罪，必須行為人自始基於不法所有之意
    圖，以客觀上足以使人陷於錯誤之手段，欺矇被害人使之交付財物，始足當之。
    若所使用之手段在客觀上不足以使人陷於錯誤，即不得以詐欺罪相繩（參照同院
    四十六年度臺上字第二六○號判例）。至於民事債務當事人間，若有未依債務本
    旨履行給付之情形，在一般社會經驗而言，原因非一；其因不可歸責之事由無法
    給付，或因合法得對抗他造主張抗辯而拒絕給付，甚至債之關係成立後，始行惡
    意遲延給付，皆有可能，非必出於自始無意給付之詐欺犯罪一端；又刑事被告依
    法不負自證無罪之義務，故在別無積極證據之情形下，自難違反刑事訴訟法第一
    百五十四條之規定，以被告單純債務不履行之狀態，推定被告自始即有不法所有
    之意圖而施用詐術。
三、訊據被告丙○○、乙○○二人（二人係夫妻）均矢口否認於民國八十八年三月間
    曾向自訴人甲○○借款新台幣（下同）壹拾伍萬元，辯稱當時是向案外人祝隆道
    借的，亦未曾向祝隆道聲稱有互助會款可以在八十八年九月間收取，並無任何詐
    欺犯行等語。經查：
（一）被告丙○○於原審陳稱：「之前自訴人說要幫我忙，先把錢借到後才說要湊一
      個會，還說要幫我找人，‧‧‧」（參八十九年九月五日原審筆錄）而證人祝
      隆道亦證稱：「（問：何時提到會錢的事情？）甲○○答應借錢之後，我在我
      住的地方，與被告商量要如何還錢，‧‧‧我跟乙○○談還錢的事，是在甲○○答應借錢之後‧‧‧」（參八十九年九月二十六日原審筆錄）則被告二人果
      於祝隆道向自訴人借錢之前即已告知祝隆道可以用九月的互助會款來還錢，又
      何必於自訴人同意借款之後，再與祝隆道商量如何還錢事宜？顯見於自訴人同
      意借款後，始有商討以會款還錢之事。
（二）又祝隆道於事後之八十八年十二月三十一日以存證信函向被告二人索款之時，
      係稱「‧‧‧向友人甲○○借出保險金新台幣壹拾伍萬元，交由台端償還‧‧
      ‧甲○○近有急用，無法續借，要求本人負責償還‧‧‧」等語，於八十九年
      元月十四日寄給被告之信函提及「‧‧‧十五萬向甲○○借來給你‧‧‧」等
      語，而於八十九年元月十日以催告書催討本件債務之時，亦稱「‧‧‧故允以
      相助先向蔡經理保證，而後如期向甲○○借款，交由乙○○償還持票人‧‧‧
      」等語（均參卷附存證信函及催告書影本），且自訴人於八十九年一月十九日
      寄予被告之函中亦稱「‧‧‧你和祝先生的帳我不管，他拿去拾伍萬元，還我
      多少我收多少，‧‧‧你最好設法還祝先生，他會還給我‧‧‧」（參附卷信
      函影本）均未提及互助會款之事，且均係要求被告償還與祝隆道後，再由祝隆
      道償還給自訴人，再參以自訴人亦不否認本件借款事件，均由祝隆道出面，足
      證本件係由祝隆道向自訴人借款，再貸予被告；且祝隆道向自訴人借款時縱曾
      告知是被告二人所需，亦無證據證明被告二人曾以八十八年九月間有互助會款
      可收取云云詐欺祝隆道代為借款。
（三）再者，被告與自訴人非熟識朋友，何以在將自己辛苦儲蓄之錢借貸與人時，未
      有任何借據或文書憑證，殊與常理有違。次查，證人祝隆道在八十九年五月五
      日於原審證稱：「因他們（指被告夫妻二人）缺錢，來找我，後來他要跟另一
      人借，因抵押問題沒有借成，我就幫他去找甲○○（自訴人），甲○○要我擔
      保，‧‧‧」等語，復於八十九年九月二十六日證稱「‧‧‧後來我去找甲○○，我跟他說，沒有擔保，也沒有票，但是我說我保證，如果他們還不出錢的
      話，我負責，甲○○就同意借錢，‧‧‧」且自訴人於八十九年一月十九日寄
      予被告之函中亦稱「‧‧‧拾伍萬元，借出來給你們解決困難，收利息三分不
      過份，沒要求擔保，沒要求開票，完全信任祝先生，‧‧‧」顯見，自訴人係
      基於祝隆道之保證而借款，而非因被告提及以互助會會款還錢之事而借貸，縱
      使互助會會款還錢之事屬實，其與自訴人之借貸亦無相當之因果關係，由此可
      證，自訴人並非因被告之詐術而交付金錢。
（四）再查，自訴人於上訴狀提及原審對證人陳玉燕（現改名陳慧蔤）之結證未說明
      採否理由，惟查證人陳玉燕於原審證稱「‧‧‧後來他們怎麼借，怎麼還，我
      不清楚。」（參八十九年九月五日原審筆錄）自無法採為對自訴意旨有利之論
      據。
四、綜上所述，被告二人所辯，尚堪採信，本件顯與詐欺取財罪之犯罪構成要件不符
    ，而顯屬債務不履行之民事糾葛。此外，復查無其他積極證據足認被告二人有何
    右揭詐欺取財犯行，原審經審理後，以查無積極之事證足資證明被告等有何詐欺
    犯行，因予諭知被告無罪之判決，核無不合。自訴人上訴意旨仍執前詞指摘原判
    決不當為無理由，應予駁回。
五、自訴人經合法傳喚無正當理由不到庭，爰不待其陳述逕行判決。
據上論結，應依刑事訴訟法第三百六十八條，第三百六十四條、第三百三十一條第一
項，判決如主文。
中    華    民    國      九十      年      二      月      十二        日
                                  臺灣高等法院臺南分院刑事第四庭
                                      審判長法官  徐    財    福
                                            法官  蔡    崇    義
                                            法官  宋    明    蒼
右正本證明與原本無異。
不得上訴。
                                      法院書記官  余    素    美
中    華    民    國      九十      年      二      月     十四         日


司法院資訊處製作；財團法人民間司法改革基金會備份。
